【裁判字號】    88,簡上,319
【裁判日期】    890203
【裁判案由】    遷讓房屋等
【裁判全文】
臺灣臺北地方法院民事判決                        八十八年度簡上字第三一九號
    上  訴  人  甲○○○
    訴訟代理人  楊慧如律師
    被  上訴人  台灣銀行
    法定代理人  何國華
    訴訟代理人  林振鑣
    複  代理人  郭方桂律師
右當事人間請求遷讓房屋等事件，上訴人對於中華民國八十八年三月二十四日本院台
北簡易庭八十七年度北簡字第一四七三五號第一審判決提起上訴，本院判決如左：
    主    文
上訴駁回。
第二審訴訟費用由上訴人負擔。
    事    實
甲、上訴人方面：
一、聲明：
（一）原判決不利於上訴人部分廢棄。
（二）右開廢棄部分，被上訴人在第一審之訴駁回。
二、陳述：除與原判決記載相同者，茲引用之外，補稱：
（一）原審認被上訴人得依民法第四百七十條規定，終止使用借貸契約，因而自民國
      八十六年九月十四日發函上訴人起，上訴人即失續住眷舍之正當權源，然上訴
      人依法應有權續住至宿舍處理時為止，其依據為：
    １行政院於七十四年五月十八日規定，於七十二年事務管理規則修正前已配住眷
      屬宿舍者，均准予續住至宿舍處理時為止。而所謂「宿舍處理」，依相關法令
      ，應指「就地改建、騰空標售、現狀標售及已建讓售等情形，不含收回及起訴
      」。
    ２台灣省政府於八十四年四月十八日曾發函公告，指眷舍現住人包括：「符合續
      住之退休、資遣人員或『前經配 (借)用之原配 (借)用人及其遺眷』」，可知
      凡於七十二年四月二十九日事務管理規則修正前核准配住者，均有續住眷舍至
      處理時之權利。
    ３參考鈞院八十六年重訴字第一二八九號民事判決，均同上述見解。
（二）上訴人已高齡九十三，系爭房地既尚無任何處理之具體規劃，於情理不應命上
      訴人遷離，且上訴人確有誠意尋求與被上訴人和解，惟幾經協商，被上訴人不
      顧上訴人重病衰老之事實，堅持主張以於八十八年十二月三十一日前搬遷為條
      件，兩造因而不能達成協議。
（三）上訴人原非無權占有系爭房地，而退萬步言，設有無權占用情事，原審以為「
      依不當得利之法則，請求返還不當得利，以無法律上原因而受利益，致他人受
      損害為要件。其得利請求之範圍，以對方所受之利益為度」，並謂「現今公有
      土地租予他人，『租金均顯較民間之租金為低』，（本件）損害金以公告地價
      年息百分之五為當」，因認上訴人每月應給付被上訴人不當得利新台幣（下同
      ）十八萬五千四百八十九元，然系爭房地租金並非未定數，依被上訴人自己於
      和解之協商過程中所定標準，參見被上訴人八十八年十月十六日發文之（八八
      ）總（二）第二科字第五九三七號函說明二、（三）「（要求上訴人）應給付
      自民國八十二年六月一日起至八十八年十二月三十一日止之宿舍使用費新台幣
      五二二、一九○元」等語，以上共七十九個月，計算結果平均每月不過收受「
      使用費」六千六百一十元，不到原審所認數額即十八萬五千四百八十九元之二
      十八分之一，原審就此顯失衡平，應予廢棄，改（自被上訴人通知之八十六年
      九月十五日起）按每月六千六百十元計算系爭不當得利數額。
三、證據：除援用第一審所提證據外，補提信誼商務法律事務所（８８）信如字第八
    一○○一○一號、第八一○一三○一號、第八一○二六○一號函、台灣銀行（八
    八）總（二）第二科字第五八一○號、第五九三七號函及中心診所醫院上訴人病
    歷摘要等件。
乙、被上訴人方面：
一、聲明：如主文所示。
二、陳述：除與原判決記載相同者，茲引用之外，補稱：
（一）行政院發布之事務管理規則第二百四十九條規定：「宿舍借用期間，以借用人
      任職各該機關為限。借用人調職、離職及退休時，應在三個月內遷出。」，而
      依省府人事處七十九年九月十九日七九省人四字第一○九八三號函示意旨，職
      務宿舍借用人在職死亡，其眷屬應依事務管理規則第二百四十九條規定辦理，
      於借用人離職後三個月內遷出。
（二）「台灣省政府實施用人費率事業機構眷舍房地處理要點」第十六條第一項所稱
      之眷舍現住人，係指在七十二年四月二十九日事務管理規則修正前及在該機構
      實施用人費率前經核准配住有案之現仍在職人員，或符合續住之退休、資遣人
      員或核准配（借）用之原配（借）用人及其遺眷。上訴人之夫潘萬新係於六十
      一年八月二十七日病逝而離職，並非七十二年四月二十九日事務管理規則修正
      前及在被上訴人實施用人費率前經被上訴人核准配住有案之現仍在職人員，或
      符合續住之退休、資遣人員或核准配（借）用之原配（借）用人，自無上開規
      定之適用。
（三）台灣省政府七八府人四字第一五八二七Ｏ號函就事務管理規則修正前退休，而
      現仍續住修正前規則所定「眷屬宿舍」之退休人員，重申本省公營事業機關退
      休人員原配住之宿舍，仍應依省府六十三年府人丁字第九○二九六號函規定不
      予續住，上訴人自不得續住。
（四）鈞院八十六年重訴字第一二八九號民事判決係就個案所為判斷，與本件情形不
      符，自不可取。
（五）被上訴人奉政令限於八十六年十二月三十一日前積極處理被占用房地，雖經被
      上訴人前以八十六年六月三日銀總二字第○八一○五號函請省府准改採出租方
      式解決宿舍被占用問題，惟未蒙同意，已經被上訴人以八六．八．二七銀總（
      二）字第一二一七七號函復上訴人之陳情。
三、證據：援用第一審所提證據。
    理    由
一、本件被上訴人起訴主張：上訴人之夫潘萬新因任職被上訴人銀行而獲准配住坐落
    台北市○○段○○段五十地號土地如附圖ＡＢＣ所示面積之系爭房地，該房地所
    有權全部屬台灣省政府所有而由被上訴人管理，上訴人之夫於六十一年八月二十
    七日病逝而離職，上訴人應於其夫離職後三個月內即同年十一月二十七日遷出，
    竟占有使用系爭房地至今。上訴人無權占有他人房地並獲得相當於租金之利益，
    爰依民法第四百七十條及民法第七百六十七條規定，訴請上訴人將系爭房屋遷讓
    返還被上訴人，並依民法第一百七十九條規定，參照最高法院六十一年度台上字
    第一六九五號判例要旨及系爭房地位置良好、交通便利、經濟發展性甚高等情，
    請求依土地法第九十七條規定以土地申報地價及房屋評定現值年息百分之十為計
    算標準之相當於租金之不當得利，訴請上訴人給付被上訴人自八十二年六月一日
    起至八十七年五月三十一日止所獲相當於租金之利益二千零八十三萬一千八百八
    十一元，及自起訴狀繕本送達上訴人之翌日即八十七年十月十日起至清償日止，
    按年息百分之五計算之利息，並自八十七年六月一日起至返還房屋日止，按月給
    付被上訴人三十七萬零九百七十八元等語（其中超過一百五十八萬二千八百四十
    一元及按月給付十八萬五千四百八十九元部分，經原審判決駁回被上訴人之訴，
    未據被上訴人聲明不服）。
二、上訴人則以：被上訴人所引據以主張上訴人為無權占用之事務規則內容，實屬七
    十二年四月二十九日修正發布版，惟上訴人早在五十二年八月之前即已獲配住系
    爭房地，與被上訴人間之法律關係絕無事務管理規則之適用；行政院另於七十四
    年五月十八日規定，於七十二年事務管理規則修正前已配住眷屬宿舍者，均准予
    續住至宿舍處理時為止，而所謂「宿舍處理」，依相關法令，應指「就地改建、
    騰空標售、現狀標售及已建讓售等情形，不含收回及起訴」；參考本院八十六年
    重訴字第一二八九號民事判決，亦同前開見解；上訴人現已九三高齡，對系爭房
    地情感甚深，一旦迫令遷離，極可能因身心無法承受而生不測，且設認上訴人依
    法屬無權占用，惟被上訴人二十多年來怠於行使權利，遇有修茸維護必要亦不以
    聞問，亦難辭與有過失之處，並悖於誠信及公序良俗，誠屬權利濫用；而被上訴
    人主張系爭房地商業發展性甚高，經濟活動良好，交通便利等，故按申報地價及
    房屋評定現值「年息百分之十」計算不當得利，惟系爭房地周圍全是公教宿舍，
    鮮有經濟活動，比照四週，對配給三十坪左右舊宿舍者亦不過扣房租幾百元，以
    系爭房屋之老舊，縱然佔地面積十倍有餘，亦不過值數千元，被上訴人逕依申報
    地價及房屋評定現值年息百分之十之最高值計算，請求每月三十七萬多元之不當
    得利，顯然不當，且於被上訴人八十六年通知遷讓前，不應認其有權請求上訴人
    支付使用對價額，自此以降之賠償金亦因被上訴人與有過失併請鈞院依民法第二
    百十七條規定予以減免等語，資為置辯。
三、查被上訴人主張系爭房地，所有權全部係台灣省政府所有而由被上訴人管理，上
    訴人之夫潘萬新因任職被上訴人銀行而獲准配住系爭房屋，潘萬新於六十一年八
    月二十七日病逝而離職，上訴人至今仍居住占用系爭房屋之事實，業據其提出土
    地登記謄本、房屋稅繳款書、上訴人戶籍謄本、台灣銀行人事室查報單、行政院
    發布之事務管理規則、台灣省政府七九省人四字第一○九八三號函、台灣省政府
    七八府人四字第一五八二七Ｏ號函、台灣省政府八五府財五字第一六五Ｏ四五號
    函、台灣銀行八六．八．二七銀總（二）字第一二一七七號函及上訴人陳情書等
    件為證，並經原審囑託台北市古亭地政事務所人員會同到場勘驗屬實，制有勘驗
    筆錄、土地複丈成果圖可稽，且為上訴人所不爭執，被上訴人上開主張堪信為真
    實。茲兩造爭執之重點在於上訴人就系爭房地是否有占有之正當權源，爰分別論
    述如后：
（一）行政院於七十四年五月十八日固以函規定，於七十二年發布之事務管理規則修
      正前已配住眷屬宿舍者，均准予續住至宿舍處理時為止，惟上開事務管理規則
      及函件皆係行政命令之範疇，僅可作為政府機關內部處理問題之參考，不得牴
      觸法律，亦不應以行政命令使借貸之私法契約扭曲，最高法院八十八年台上字
      第四八二號著有判決，是兩造間之法律關係，應以其私法契約之本質為斷，自
      不受前揭事務管理規則、函件之拘束。
（二）按借用人應於契約所定期限屆滿時，返還借用物，未定期限者，應於依借貸之
      目的使用完畢時返還之，民法第四百七十條第一項定有明文；又因任職關係獲
      准配住系爭房屋，固屬使用借貸之性質，然其既經離職，依借貨之目的，當然
      應視為使用業已完畢，而借用人死亡者，使用借貸關係並不因借用人之死亡當
      然消滅，貸與人雖得依民法第四百七十二條第四款規定，終止使用借貸契約，
      在未合法終止契約前，難謂此項使用借貸關係業已消滅，貸與人不得本於所有
      權，以借用人之繼承人為無權占有，請求返還，應於貸與人為返還之請求後，
      使用借貸關係始終止，於貸與人同意借用人之眷屬或繼承人續住前，其續住即
      屬無權占有，有最高法院四十四年台上字第八○二號判例、七十年台上字第四
      三九五號判決及八十八年台上字第四八二號判決可資參照。本件上訴人之夫潘
      萬新於任職期間因職務關係獲准配住系爭房屋，其就系爭房屋即與被上訴人成
      立使用借貸關係，嗣潘萬新於六十一年八月二十七日因死亡而離職，依借貸之
      目的，應視為使用業已完畢，惟其繼承人即上訴人繼續占用系爭房屋，被上訴
      人直至八十六年間始發函上訴人通知其於八十六年九月十五日前返還，有被上
      訴人台灣銀行八六．八．二七銀總（二）字第一二一七七號函附卷可稽，並為
      上訴人所不爭執，揆諸上揭說明，則被上訴人係於八十六年九月十四日為終止
      兩造間借貸關係之意思表示，上訴人自八十六年九月十五日起即因被上訴人終
      止使用借貸關係而失占有之正當權源。
（三）至上訴人雖年老體衰，然被上訴人係依法行使法律所賦與之權利，並無權利濫
      用或有何行使權利與有過失情事，附此敘明。
（四）從而，上訴人所辯有權占有系爭房地，不足採信，被上訴人依民法第四百七十
      條、第七百六十七條之規定，自有請求上訴人返還系爭房地之權。
四、又按無法律上之原因而受利益，致他人受損害者，應返還其利益，民法第一百七
    十九條定有明文，而無權占有他人土地，可能獲得相當於租金之利益為社會通常
    之觀念，最高法院六十一年台上字第一六九五號判例可資參照。如上所述，上訴
    人於被上訴人終止使用借貸關係後，仍無權占有系爭房地，其因無權占有系爭房
    地而顯然受有相當於免付租金之利益，並致被上訴人受有無法使用收益之損害，
    故被上訴人依不當得利之法律關係，請求上訴人給付相當於租金之不當得利即屬
    有據。至於給付金額之計算，按城市房屋之租金以不超過土地及其建築物申報總
    價額年息百分之十為限，土地法第九十七條定有明文，而土地法第九十七條所謂
    土地及建築物之總價額，土地價額係指法定地價即土地所有人依該法規定所申報
    之地價，在公有土地係以公告地價為申報地價，建築物價額則指該管市、縣地政
    機關估定之價額，此觀土地法第一百四十八條、土地法施行法第二十五條、平均
    地權條例施行細則第廿一條之規定自明，惟此年息百分之十為限，乃指房屋租金
    之最高限額而言，非謂所有租賃房屋之租金必須照申報價額年息百分之十計算之
    ，尚須斟酌基地之位置，工商繁榮程度、使用人利用基地之經濟價值、所受利益
    ，彼等關係及社會感情等情事以為決定，最高法院四十六年台上字第八五五號、
    六十八年台上字第三○七一號亦著有判例，本院斟酌系爭房屋位於台北市○○○
    路○段六巷內，並非面臨寬大馬路之人車雲集位置，及現今之公有土地租予他
    人，租金均顯較民間之租金為低，惟其地理位置處於台北市精華地區，交通尚稱
    便利，並目前社會經濟等情況，認以年息百分之五核算相當於租金之利益，應屬
    合理。又系爭土地於被上訴人終止契約後之八十六年九月十五日至八十七年五月
    三十一日，公告地價每平方公尺為六萬三千四百五十七元；系爭房屋評定現值為
    二十二萬四千四百元，此有台北市政府地政處地價證明書、台北市稅損稽徵處房
    屋稅繳款書在卷可考，則上訴人應給付被上訴人相當於租金之利益自使用借貸契
    約終止後之八十六年九月十五日起至八十七年五月三十一日止共一百五十八萬二
    千八百四十一元（計算式如附表）及自起訴狀繕本送達翌日即民國八十七年十月
    十日起至清償日止，按法定利率即週年利率百分之五計算之遲延利息，並自八十
    七年六月一日起至交還系爭房屋之日止，按月給付被上訴人十八萬五千四百八十
    九元，就履行期未到前之給付部分，被上訴人提將來給付之訴、請求返還不當得
    利，因履行期未到並非履行之條件未成就，且上訴人有到期不履行之虞，故被上
    訴人就此提將來給付之訴，於法要無不合。
五、綜上所述，被上訴人依民法第四百七十條、第七百六十七條及同法第一百七十九
    條之規定，請求上訴人遷讓返還系爭房地，並給付相當於如附表所示租金之利益
    （超過一百五十八萬二千八百四十一元及按月給付十八萬五千四百八十九元部分
    ，經原審判決駁回被上訴人之訴，未據被上訴人聲明不服），為有理由，應予准
    許。原審判命上訴人將系爭房地遷讓返還並如數給付，於法並無不合，上訴意旨
    指摘原判決不當，求予廢棄改判，為無理由，應予駁回其上訴。
六、本件事證已臻明確，兩造其餘主張及舉證，核與判決無影響，不另一一論述，併
    此敘明。
七、據上論結，本件上訴為無理由，依民事訴訟法第四百三十六條之一第三項、第四
    百四十九條第一項、第七十八條，判決如主文。
中      華      民      國    八十九    年      二      月      三      日
                          民事第三庭  審判長法      官  陳邦豪
                                            法      官  李維心
                                            法      官  張明輝
附    表： （計算式）
 一、自八十六年九月十五日起至八十七年五月三十一日止之不當得利金：共一百五
     十八萬二千八百四十一元
     其中包括（１）土地部分：六三四五七(元)乘以六九八乘以百分之五除以十二
                             乘以八又三十分之十六等於0000000(元)
             （２）房屋部分：二二四四○○(元)乘以百分之五除以十二乘以八又
                             三十分之十六等於七九七九(元)
 二、自八十七年六月一日起至交還系爭房屋之日止，按月給付之不當得利金：每月
     十八萬五千四百八十九元
     其中包括（１）土地部分：六三四五七(元)乘以六九八乘以百分之五除以十二
                             等於一八四五五四(元)
             （２）房屋部分：二二四四○○(元)乘以百分之五除以十二等於九三
                             五(元)
右正本係照原本作成
如對本判決上訴，須於判決送達後二十日內向本院提出上訴狀
中      華      民      國    八十九    年      一    月      八        日
                                          法院書記官  梁添勝


司法院資訊處製作；財團法人民間司法改革基金會備份。
